臺灣高等法院臺南分院刑事判決　　　　　　　九十三年度上訴字第二六二號　　Ｇ
　　　上　訴　人　臺灣嘉義地方法院檢察署檢察官
　　　上　訴　人
　　　即　被　告　乙　○　○
　　　被　　　告　丁　○　○
右上訴人因被告妨害自由等案件，不服臺灣嘉義地方法院九十二年度易字第四四七號
中華民國九十三年三月四日第一審判決（起訴案號：臺灣嘉義地方法院檢察署九十一
年度偵字第八三八四號），提起上訴，本院判決如左：
      主      文
原判決關於乙○○、丁○○、甲○○部分撤銷。
乙○○損壞他人之汽車，足以生損害於他人，處有期徒刑參月，如易科罰金，以參佰
元折算壹日；又傷害人之身體，處拘役貳拾日，如易科罰金以參佰元折算壹日。
丁○○共同壅塞陸路，致生往來之危險，處有期徒刑陸月，如易科罰金，以參佰元折
算壹日。
甲○○共同壅塞陸路，致生往來之危險，處有期徒刑陸月，如易科罰金，以參佰元折
算壹日；又共同傷害人之身體，處有期徒刑貳月，如易科罰金，以參佰元折算壹日。
應執行有期徒刑柒月，如易科罰金，以參佰元折算壹日。
其他上訴駁回。
      事      實
一、緣丙○○透過范晏翔（另案由臺灣嘉義地方法院審理）之介紹，向乙○○購買車
    牌號碼ＫＷ－１１９號營業用大貨車，因而發生糾紛，雙方於民國九十一年十一
    月二十九日晚間，在國道一號高速公路西螺休息站洽談，仍無法取得共識，乙○○先行駕駛車牌號碼ＫＷ－０三九號營業用大貨車離開，丙○○遂以電話將上情
    告知范晏翔，適范晏翔搭乘甲○○駕駛車牌號碼七Ｒ－一六六０號自小客車，范
    晏翔即以電話聯絡丁○○，囑其於高速公路上注意乙○○之行蹤，而與甲○○、
    丁○○共同基於攔堵乙○○之意圖，明知高速公路上往來車輛眾多且大多數之車
    輛係以每小時九十公里至一百公里之速度行駛，若由車輛分別佔據內外側車道而
    以每小時六十至六十五公里之速度行駛，將壅塞該路段且可能造成後方來車煞車
    不及而生追撞之危險，竟共同基於壅塞陸路之犯意聯絡，於同日二十三時許，在
    僅有內外二線道之國道一號高速公路二七一公里二００公尺南下路段，由丁○○
    駕駛車牌號碼八Ｊ－一二三九號自小客車於外側車道乙○○之前，甲○○則駕駛
    車牌號碼七Ｒ－一六六０號自小客車於內側車道乙○○之左方，均以時速六十至
    六十五公里速度行駛，以前左包夾、並向乙○○喊話之方式，使乙○○將車輛停
    靠於路肩，致生往來之危險，並因而妨害乙○○駕車前行之權利，而後甲○○及
    范晏翔即向乙○○要求就近下高速公路進行談判，遭乙○○拒絕，乙○○明知甲○○所使用、其妻郭美月所有之車牌號碼七Ｒ－一六六０號自小客車停放於其前
    ，倘欲駕其大貨車駛離必定造成七Ｒ－一六六０號自小客車毀損之結果，為求脫
    身，仍逕自加速駛離，致撞擊該車，使該車車身嚴重凹陷，而喪失其效用，足生
    損害於甲○○及郭美月。甲○○及范晏翔見狀心生氣憤，遂另共同基於傷害之犯
    意聯絡，徒手毆打乙○○，而乙○○不甘被毆，亦基於傷害之犯意出手反擊，乙○○因而受有顏面部擦挫傷約五乘五公分血腫之傷害；甲○○受有臉部、右手及
    左下肢多處擦傷及撕裂傷之傷害，嗣經警方據報前往現場處理，始知上情。
二、案經乙○○、甲○○訴由國道公路警察局第四警察隊移請臺灣嘉義地方法院檢察
    署檢察官偵查起訴。
      理      由
壹、有罪部分（即撤銷改判部分）：
一、被告甲○○、丁○○經本院合法傳喚未到，惟其於原審審理時固坦承於前揭時地
    ，駕車於乙○○之前、左方包夾乙○○，甲○○並坦承與范晏翔毆打乙○○成傷
    等情，然均矢口否認彼等之犯行已致生往來之危險及有妨害乙○○自由之事實，
    辯稱：當時的車輛少，並不致造成危險云云。被告乙○○坦承其所駕駛之ＫＷ－
    一一九號營業用大貨車撞擊甲○○所駕駛之自小客車，並與甲○○互毆，惟否認
    有何毀損及傷害之故意，辯稱：我是因為他們打我，車子因並未完全停止而滑動
    ，才撞上甲○○所駕駛之自小客車，且伊於車內遭受毆打，基於防衛始出手反制
    ，並無傷害甲○○之故意云云。
二、經查：
    （一）被告甲○○與丁○○於國道一號高速公路水上路段，以每小時六十至六十
          五公里之時速，分別駕駛自小客車行駛於乙○○所駕駛之營業用大貨車之
          前方及左方，占用內側車道及外側車道，並迫使乙○○所駕駛之營業用大
          貨車停靠於路肩之犯行，迭據被告甲○○、丁○○於警訊、偵查及原審進
          行準備程序時坦承不諱（見警卷第七至十一頁、偵字卷第十二、十三頁、
          原審易字卷第四十四頁），核與同案被告范晏翔於警訊、偵查之自白相符
          （見警卷第五至六頁、偵字卷第十二、十三頁），而乙○○所駕駛之營業
          用大貨車確因甲○○與丁○○以前左包夾之方式，而不得已停靠於路肩，
          妨害其繼續前行之權利，亦迭據乙○○於警訊、偵查、原審及本院審理中
          供述明確。另證人即任職於內政部警政署國道公路警察局第四隊之警員吳
          盈慶於原審調查時證稱：「（問：依你的經驗，那時攔車子是否會造成往
          來的危險？）會的：：因為高速公路速度很快，而且他是小車攔大車：：
          前面的車子占用了兩個車道，造成阻塞，後面的車子如果比較快就會造成
          危險：：」（見原審簡字卷第八十二、八十三頁），依目前高速公路之交
          通狀況，絕大多數之駕駛者多半以每小時以八、九十公里甚至更快之速度
          駕駛，被告二人縱以彼等所自承每小時六十幾公里之時速行進（見原審簡
          字卷第六十三頁），依彼等占用兩個車道且於乙○○之左方及前方之情形
          以觀，嗣後駛至之車輛，除行駛路肩外，應無超越彼等之可能，可能造成
          高速公路該路段之阻塞之情況，而使在後之駕駛人必須緊急減緩速度，倘
          減速不及，極易造成追撞而發生連環車禍，是彼等之行為已造成往來危險
          至為灼然，況刑法第一百八十五條第一項壅塞陸路致生往來之危險罪，採
          具體危險制，只須壅塞之行為，造成公眾往來危險之狀態為已足，不以全
          部壅塞或發生實害為必要（最高法院七十九年台上字第二二五０號判例參
          照），被告甲○○、丁○○辯稱彼等行為並未造成危險，顯無足採。再按
          被告甲○○、丁○○等人以上開占用兩個車道且於乙○○之左方及前方逼
          迫乙○○停車與之談判之情形以觀，彼等主觀上確有以攔車強暴方式妨害
          乙○○繼續前行之犯意，客觀上亦造成乙○○為避免危險發生而停車之事
          實，彼等有以強暴方式妨害人行使權利之犯行亦明。
    （二）被告乙○○所駕駛之營業用大貨車撞擊甲○○使用之車號七Ｒ－一六六０
          號自小客車，致令該車凹陷不堪使用等情，亦據被告乙○○於警訊、偵查
          及原審進行準備程序時坦承不諱（見警卷第一、二頁、偵字卷第三十四頁
          、原審易字卷第四十四頁、第四十七頁），核與告訴人甲○○指述相符（
          見偵卷第十三頁），且有道路事故調查報告表、現場圖、現場照片十張附
          於原審簡字卷第九十二至九十九頁可參，另車號七Ｒ－一六六０號自小客
          車已整臺凹陷、變形而不堪使用等情，亦有照片七紙可憑（見偵字卷二十
          至二十二頁），自足生損害於車主郭美月及該車之使用者甲○○，堪認被
          告乙○○駕駛之大貨車確於前揭時地撞擊甲○○使用之車號七Ｒ－一六六
          ０號自小客車，致令該車凹陷不堪使用。雖被告乙○○辯稱渠因遭受毆打
          ，車子因並未完全停止而滑動，才撞上甲○○所駕駛之自小客車，並無毀
          損之故意云云，惟被告乙○○自承當時被迫停車後檔排在二檔踩住煞車，
          據證人吳盈慶於原審簡字案件調查時證稱：「大車如果引擎進擋，不踩油
          門車子會熄火，不可能車子會往前衝．．．」（見原審簡字卷第八十五頁
          ），又據卷附現場照片所呈現之道路狀況，南向車道並無明顯之下坡，則
          被告乙○○所述其因被打車子滑動才撞上前方自小客車云云，即與其車當
          時之狀態不合，況依事故現場照片以觀，被告乙○○所駕駛之營業用大貨
          車係將甲○○所駕駛之自小客車撞翻而後撞擊紐澤西護欄（見簡字卷第九
          十七頁），且拖行距離長達四十九公尺（見簡字卷第九十三頁），足見撞
          擊力相當強大，倘被告乙○○並非腳踩油門衝向前，應無肇致如此情況之
          可能，再者，被告乙○○自承為職業司機，對於車輛行進、轉彎所需之距
          離應有相當之認知，明知前進應會撞上甲○○所駕駛之車輛仍執意為此行
          為，其具有毀損之犯意應甚明確。
    （三）又關於被告甲○○夥同范晏翔與乙○○互毆之犯行，業據被告甲○○及陳
          樵潤原審進行準備程序時坦承不諱（見原審易字卷第四十四頁），核與告
          訴人即被告乙○○、甲○○指述相符（見偵字卷第三十四頁、原審簡字卷
          第六十四頁），而被告乙○○確受有顏面部擦挫傷約五乘五公分血腫之傷
          害，此有營新醫院出具之診斷證明書一紙附於偵字卷第四十五頁可參，王
          宏瑞受有臉部、右手及左下肢多處擦傷及撕裂傷之傷害，亦有行政院國軍
          退除役官兵輔導委員會嘉義榮民醫院出具之診斷證明書一紙存於警卷最末
          一頁可查，雖被告乙○○以其當時係在車內先遭受毆打，始基於防衛之意
          出手反制等情，主張正當防衛並否認有傷害故意云云，惟甲○○與乙○○
          互毆後受有臉部、右手及左下肢多處擦傷及撕裂傷之傷害（見前揭診斷證
          明書所載），其傷勢不在乙○○之下，乙○○如僅單純防衛，甲○○應不
          致受有如此傷害，縱係防衛，亦屬過當，堪認乙○○於排除甲○○侵害之
          同時，亦有基於傷害之犯意予以反擊，況甲○○之所以夥同范晏翔進入陳
          樵潤車內毆打乙○○，乃因氣憤其車被乙○○之大貨車撞擊致車身嚴重凹
          陷，此據甲○○、范晏翔於警訊偵查中供明，被告乙○○主張渠係正當防
          衛並否認有傷害故意云云，尚難採信。
    （四）綜上所述，被告乙○○、甲○○、丁○○等人所辯顯係卸責之詞，不足採
          信，本案事證明確，被告等人犯行堪以認定。
二、查被告甲○○、丁○○駕車於高速公路占用內外車道以時速六十至六十五公里速
    度前左包夾、並向乙○○喊話之方式，使乙○○將車輛停靠於路肩，致生往來之
    危險，並因而妨害乙○○駕車前行之權利之行為，均係犯刑法第一百八十五條第
    一項之公共危險罪及同法第三百零四條第一項之強制罪，公訴人認被告甲○○、
    丁○○僅犯有刑法第三百零四條第一項之強制罪，尚有未洽，又被告甲○○、丁○○所犯刑法第一百八十五條第一項之公共危險罪部分，公訴人於起訴書所犯法
    條欄雖未敘及，惟因公訴人已於犯罪事實欄內為相關之記載，本院自得予以審理
    ，併予敘明。又被告甲○○及乙○○因互毆而成傷部分之所為，均係犯刑法第二
    百七十七條第一項之傷害罪。另被告乙○○撞毀甲○○使用之自小客車，係犯刑
    法第三百五十四條之毀損罪。被告甲○○、丁○○就壅塞陸路及妨害人行使權利
    犯行部分與范晏翔有犯意聯絡、行為分擔；被告甲○○就傷害部分與范晏翔有犯
    意聯絡、行為分擔，均為共同正犯。又本案將被告乙○○包夾之車輛乃被告甲○○及丁○○所駕駛，而被告甲○○等下車要求被告乙○○下車時，乙○○及起訴
    書所指綽號「阿貴」之人僅於車內等待，綽號「阿貴」之人未見有何行為分擔，
    雖被告甲○○等包夾乙○○時，綽號「阿貴」之人係於車內，惟被告甲○○於警
    訊時陳稱彼等乃欲至水上烤肉飲酒故駕駛車輛搭載范晏翔及綽號「阿貴」之人（
    見警卷第七頁），是綽號「阿貴」之人乃因參與聚會而搭乘甲○○駕駛之車輛，
    衡情綽號「阿貴」之人對於甲○○之駕駛行為應無指揮之能力，尚難以其在車內
    一節即行推論綽號「阿貴」之人與被告甲○○等有犯意聯絡，是公訴人及被告乙○○認被告甲○○、丁○○與綽號「阿貴」之人具有犯意連絡，因屬無據，自非
    可採，附此敘明。再被告甲○○、丁○○壅塞陸路致生往來危險之行為，同時妨
    害乙○○駕車前行之權利，其以一行為觸犯刑法第一百八十五條第一項之公共危
    險罪及同法第三百零四條第一項之妨害自由罪，應依刑法第五十五條想像競合犯
    之規定，從一重之刑法第一百八十五條第一項之公共危險罪處斷。被告甲○○所
    犯刑法第一百八十五條第一項之公共危險罪及刑法第二百七十七條第一項傷害罪
    ；被告乙○○所犯刑法第二百七十七條第一項傷害罪及刑法三百五十四條毀損罪
    間，犯意各別，行為互殊，應分論併罰之（公訴人認被告甲○○所犯上開二罪有
    方法結果之牽連關係，應從一重處斷，因與事實不符，自不足採，附此敘明）。
三、原審以被告乙○○、丁○○、甲○○部分之罪證明確，而予分別論科，固非無見
    ，惟(一)被告甲○○與丁○○於國道一號高速公路水上路段，以每小時六十至六十
    五公里之時速，分別駕駛自小客車行駛於乙○○所駕駛之營業用大貨車之前方及
    左方，占用內側車道及外側車道，迫使乙○○將車停靠於路肩，因此造成公共危
    險，已如前述，彼等目的係欲與乙○○談判，主觀上確有以攔車強暴方式妨害乙○○繼續前行之犯意，客觀上亦造成乙○○為避免危險發生而停車之事實，彼等
    有以強暴方式妨害人行使權利之犯行甚明，原判決謂無法證明甲○○、丁○○等
    有以強暴、脅迫之手段妨害乙○○權利，尚有未冾，其因而判決被告丁○○被訴
    妨害自由部分無罪，被告甲○○被訴妨害自由部分與前揭傷害部分犯行有牽連犯
    裁判上一罪關係，而不另為無罪之諭知，均非允當。(二)被告乙○○之所以駕車毀
    損甲○○所駕駛之小客車，乃其權利遭受妨害，為求脫身所為之過當行為，其出
    手毆打甲○○亦係於排除甲○○侵害之同時所為基於傷害犯意之反擊行為，原判
    決就此部分之事實未予認定，致其理由未予審酌，亦有違誤。公訴人認被告甲○○、丁○○二人之行為已構成刑法第三百零四條之強制罪，而提起上訴指摘原判
    決不當，為有理由，應由本院就被告王宏益、丁○○部分撤銷改判；被告乙○○
    以渠無傷害毀損故意為由而提起上訴，雖無理由，惟原判決就該部分之事實認定
    及理由論述，既有可議，即屬無可維持，亦應由本院就被告乙○○部分撤銷改判
    。爰審酌被告乙○○曾有違反動產擔保交易法之前科、被告丁○○有業務過失致
    死之前科、被告甲○○並無何前科紀錄、三人均有正當之職業，素行尚稱良好、
    犯罪手段、所造成之危害及損害、及犯後甲○○及丁○○坦承大部分犯行，被告
    乙○○雖未坦承犯行，惟其係權利遭受侵害，為求脫身始為過當之故意犯罪行為
    等一切情狀，分別量處如主文第二項至第四項所示之刑及諭知易科罰金之折算標
    準，併對被告甲○○部分定其應執行之刑，以資懲儆。
貳、無罪部分（即上訴駁回部分）：
（一）公訴意旨另以：被告丙○○基於妨害他人行使權利之犯意，以行動電話通知范
      晏翔，唆使范晏翔務必在中山高速公路上攔截乙○○所駕駛車牌號碼ＫＷ—○
      三九號營業用大貨車，范晏翔接獲丙○○之指示後，遂以電話告知丁○○，囑
      丁○○至高速公路查看乙○○之行蹤後，由甲○○駕駛車牌號碼七Ｒ—一六六
      ○號自用小客車搭載范晏翔，在水上交流道路橋上等候，待乙○○所駕駛前開
      大貨車，途經國道一號中山高速公路南下二百七十一公里二百公尺處即嘉義縣
      水上鄉路段，范晏翔、甲○○、丁○○及綽號「阿貴、爛雞」等人，竟共同基
      於妨害他人行使權利之犯意聯絡，由甲○○、丁○○分別駕駛前開自用小客車
      ，以前後包夾、踩煞車、緩慢行駛並逼近乙○○所駕駛之大貨車之方式，迫使
      乙○○之大貨車不得不停靠於中山高速公路前開路段之路肩上，欲強令乙○○
      在就近之交通道下中山高速公路，再度談判前開債務。因認被告丙○○涉犯刑
      法第三百零四條之教唆強制罪嫌云云。
（二）按犯罪事實應依證據認定之，無證據不得認定其犯罪事實，刑事訴訟法第一百
      五十四條第二項定有明文。又「事實之認定應憑證據，如未能發現相當證據或
      證據不足以證明，自不能以推測或擬制之方法，以為裁判基礎」、「認定犯罪
      事實所憑之證據，雖不以直接證據為限，間接證據亦包括在內，然無論直接或
      間接證據，其為訴訟上之證明，須於通常一般之人均不致於有所懷疑，而得確
      信其為真實之程度者，始得據之為有罪之認定，倘其證明尚未達到此一程度，
      而有合理性懷疑之存在時，即無從為有罪之認定」、「告訴人之告訴，本以使
      被告受刑事訴追為目的，故其陳述是否與事實相符，自應調查其他證據，以資
      審認，苟其所為攻擊之詞，尚有瑕疵，則在此瑕疵未予究明以前，即不能遽採
      為斷罪之基礎」；亦經最高法院分別著有四十年台上字第八十六號判例、七十
      六年台上字第四九八六號判例、六十九年台上字第一五三一號判例可資參照。
（三）本件公訴意旨認被告丙○○涉犯刑法第三百零四條之教唆強制罪無非依據被告
      丙○○、丁○○、甲○○於偵查中之自白、共犯范晏翔之自白及證人即被告乙○○證言等為據。被告丙○○經合法傳喚未到，惟其於原審審理時堅詞否認有
      何妨害自由之犯行。經查被告丙○○於警訊時固坦承本案案發乃肇因自己與被
      告乙○○之買車糾紛，然遍查全卷，被告丙○○並未自白唆使被告甲○○等攔
      阻被告乙○○之車輛，公訴人認被告丙○○已坦承不諱，容有誤會。次查原審
      同案被告范晏翔於警訊時係稱：「後來丙○○以電話告知我他們討論沒有結果
      ，而乙○○．．．準備駕車離去．．．」（見警卷第五頁），共同被告甲○○
      及丁○○於原審調查時均稱係受范晏翔之請求包夾乙○○之車輛（見原審簡字
      卷第五十八頁），亦無何證據認定被告丙○○有何教唆之行為。再查證人即被
      告乙○○於偵查時供稱：「（問：丙○○有打你？）沒有．．．因爭執完交警
      來丙○○才到現場．．．」（見偵字卷第五十八頁），於本院九十三年十月十
      八日審理時亦稱「．．．丙○○當時未在場，他是事情發生後才到場．．．」
      等語，共同被告甲○○於原審審理時亦稱：「被告丙○○比較無辜，他不是指
      使者，也不在現場」（見原審易字卷第一０三頁），則被告丙○○於原審辯稱
      自己於案發之前，完全不知情一詞，尚乏積極證據指為不實。雖丙○○與乙○○存有買車糾紛，並與乙○○在高速公路休息站談判未果後告知范晏翔，惟范
      晏翔並未指出丙○○有何具體指示，其為替丙○○解決與乙○○間之糾紛而出
      於己意在高速公路上攔下乙○○，亦非無可能，實難以被告丙○○與被害人乙○○間存有買車糾紛即推定被告丙○○有何教唆行為。此外，公訴人就被告丙○○被訴涉犯教唆強制罪部分並未提出具體證據足以證明被告丙○○確有教唆
      范晏翔以強暴脅迫之方法攔下被害人乙○○，其起訴被告丙○○教唆犯強制罪
      部分所提出之各項證據，因無法使本院達於確信被告丙○○確有教唆犯罪之程
      度，而有前揭合理性懷疑之存在，根據「罪證有疑，利於被告」之證據法則，
      即不得遽為不利被告丙○○之認定。
（四）此外，本院復查無其他積極證據足資證明被告丙○○確有檢察官所指之妨害自
      由之犯行，其被訴犯罪即屬不能證明，揆諸前開說明，自應為被告丙○○無罪
      之諭知。原審基上而判決被告丙○○無罪，本院核該部分之認事用法，俱無不
      合，公訴人仍執被告丙○○與乙○○存有買車糾紛之詞而推論被告丙○○必有
      教唆行為，其據以提起上訴指摘原判決此部分不當，為無理由，應駁回該部分
      之上訴。
參、被告丁○○、甲○○、丙○○經合法通知無正當理由未到庭，爰不待彼等陳述逕
    行判決。
據上論結，應依刑事訴訟法第三百六十八條、第三百六十九條第一項前段、第三百六
十四條、第三百七十一條、第二百九十九條第一項前段，刑法第二十八條、第一百八
十五條第一項、第二百七十七條第一項、第三百五十四條、第五十五條、第五十一條
第五款，罰金罰鍰提高標準條例第一條前段、第二條，判決如主文。
本案經檢察官邱克斌到庭執行職務。
中    華    民    國      九十三      年      十        月      廿八    日
                                  臺灣高等法院臺南分院刑事第二庭
                                      審判長法官  葉    居    正
                                            法官  林    勝    木
                                            法官  莊    俊    華
右正本證明與原本無異。
被告丁○○、甲○○、丙○○公共危險部分如不服本判決，應於判決送達後十日內向
本院提出上訴狀，其未敘述理由者並應於提出上訴狀後十日內向本院補提理由書（應
附繕本)。
                                      法院書記官  董    挹    棻
中    華    民    國      九十三      年      十一      月      一      日
附錄法條：
刑法第一百八十五條第一項：損壞或壅塞陸路、水路、橋樑或其他公眾往來之設備或
                          以他法致生往來之危險者，處五年以下有期徒刑，拘役
                          或五百元以下罰金。
刑法第二百七十七條第一項：傷害人之身體或健康者，處三年以下有期徒刑、拘役或
                          一千元以下罰金。
刑法第三百零四條：以強暴、脅迫使人行無義務之事或妨害人行使權利者，處三年以
                  下有期徒刑、拘役或三百元以下罰金。
                  前項之未遂犯罰之。
刑法第三百五十四條：毀棄、損壞前二條以外之他人之物或令致不堪用，足以生損害
                    於公眾或他人者，處二年以下有期徒刑、拘役或五百元以下罰
                    金。
